---
title: "Tutorial Completo de Tidyverse en R - Análisis de Ventas"
author: "Tutorial de Tidyverse"
date: "`r Sys.Date()`"
output: 
  html_document:
    theme: bootstrap
    toc: true
    toc_float: true
    code_folding: show
    number_sections: true
---

```{r setup, include=FALSE}
knitr::opts_chunk$set(echo = TRUE, warning = FALSE, message = FALSE, fig.width = 8, fig.height = 6)
```

# Introducción

Este tutorial te enseñará las funciones principales del **tidyverse** en R utilizando un dataset de ejemplo sobre ventas de una tienda de electrónicos. Aprenderás a manipular, transformar y analizar datos de manera eficiente usando las herramientas más populares del ecosistema tidyverse.

## ¿Qué aprenderás?

- Manipulación de datos con `dplyr`
- Reorganización de datos con `tidyr`
- Manipulación de strings con `stringr`
- Análisis exploratorio de datos
- Creación de insights a partir de datos de ventas

# Instalación y Carga de Paquetes

El tidyverse es una colección de paquetes de R diseñados para la ciencia de datos que trabajan de manera armoniosa.

```{r paquetes}
# Instalar tidyverse (solo necesario la primera vez)
# install.packages("tidyverse")

# Cargar el paquete
library(tidyverse)

# tidyverse incluye estos paquetes principales:
# - dplyr: manipulación de datos
# - ggplot2: visualización
# - readr: lectura de datos
# - tidyr: reorganización de datos
# - stringr: manipulación de strings
# - forcats: trabajo con factores
```

# Creación de Datos de Ejemplo

Para este tutorial, crearemos un dataset simulado de ventas de una tienda de electrónicos que incluye información sobre productos, vendedores, fechas y montos de venta.

```{r crear-datos}
# Establecer semilla para reproducibilidad
set.seed(123)

# Definir productos y vendedores
productos = c("Laptop", "Mouse", "Teclado", "Monitor", "Auriculares")
vendedores = c("Ana", "Carlos", "María", "Pedro", "Laura")

# Crear el dataset principal
ventas <- tibble(
  fecha = seq(as.Date("2023-01-01"), as.Date("2023-12-31"), by = "day"),
  producto = sample(productos, 365, replace = TRUE),
  vendedor = sample(vendedores, 365, replace = TRUE),
  cantidad = sample(1:10, 365, replace = TRUE),
  precio_unitario = case_when(
    producto == "Laptop" ~ runif(365, 800, 1200),
    producto == "Monitor" ~ runif(365, 200, 400),
    producto == "Teclado" ~ runif(365, 30, 80),
    producto == "Mouse" ~ runif(365, 15, 50),
    producto == "Auriculares" ~ runif(365, 25, 100)
  )
) %>%
  mutate(
    mes = month(fecha, label = TRUE),
    trimestre = quarter(fecha),
    venta_total = cantidad * precio_unitario
  )
```

## Concepto importante: El pipe operator

El operador pipe (`%>%` o `|>`) es fundamental en tidyverse. Permite encadenar operaciones de manera legible:

```{r pipe-operator}
# La expresión: valor %>% function(params)
# Es equivalente a: function(valor, params)

# Ejemplo con pipe
ventas %>% head(5)

# Es igual a la forma tradicional
head(ventas, 5)

# El operador %>% es idéntico al operador |>
ventas |> head(5)

# El operador de asignación <- se puede reemplazar por =
ejemplo = ventas |> head(5)
ejemplo

# Limpieza del entorno
rm(ejemplo)
```

## Exploración inicial de los datos

```{r exploracion-inicial}
print("Primeras 10 filas de nuestro dataset:")
head(ventas, 10)

print("Estructura del dataset:")
glimpse(ventas)
```

# Funciones Básicas de dplyr

`dplyr` es el paquete principal para manipulación de datos en tidyverse. Aquí aprenderemos las funciones fundamentales.

## SELECT - Seleccionar columnas

La función `select()` nos permite elegir qué columnas queremos mantener en nuestro dataset.

```{r select}
print("SELECT - Seleccionar columnas específicas:")
ventas_basico = ventas |> select(fecha, producto, venta_total)
head(ventas_basico, 5)

# Seleccionar por rango de columnas
ventas_rango = ventas |> select(producto : precio_unitario)
head(ventas_rango, 3)
```

## FILTER - Filtrar filas

La función `filter()` nos permite seleccionar filas que cumplen ciertas condiciones.

```{r filter}
print("FILTER - Filtrar filas según condiciones:")

# Filtrar ventas de laptops
laptops <- ventas %>%
  filter(producto == "Laptop")
print(paste("Ventas de laptops:", nrow(laptops)))

# Filtrar ventas mayores a $500
ventas_altas <- ventas %>%
  filter(venta_total > 500)
print(paste("Ventas mayores a $500:", nrow(ventas_altas)))

# Filtros múltiples
ventas_filtradas <- ventas %>%
  filter(producto %in% c("Laptop", "Monitor"), 
         mes %in% c("ene", "feb", "mar"))
print(paste("Ventas de Laptop/Monitor en Q1:", nrow(ventas_filtradas)))
```

## MUTATE - Crear nuevas columnas

La función `mutate()` nos permite crear nuevas variables o modificar las existentes.

```{r mutate}
print("MUTATE - Crear nuevas variables:")

ventas_extended <- ventas %>%
  mutate(
    precio_con_iva = precio_unitario * 1.21,
    categoria_venta = case_when(
      venta_total < 100 ~ "Baja",
      venta_total < 500 ~ "Media",
      TRUE ~ "Alta"
    ),
    dia_semana = wday(fecha, label = TRUE)
  )

# Mostrar las nuevas columnas
ventas_extended %>%
  select(producto, venta_total, categoria_venta, dia_semana) %>%
  head(8)
```

## ARRANGE - Ordenar datos

La función `arrange()` nos permite ordenar nuestros datos según una o más columnas.

```{r arrange}
print("ARRANGE - Ordenar datos:")

# Ordenar por venta total (descendente)
top_ventas <- ventas %>%
  arrange(desc(venta_total)) %>%
  head(5)

print("Top 5 ventas más altas:")
top_ventas %>%
  select(fecha, producto, vendedor, venta_total)
```

## GROUP_BY y SUMMARISE - Resúmenes agrupados

Estas funciones son el corazón del análisis agregado en dplyr. Nos permiten agrupar datos y calcular estadísticas por grupo.

```{r group-by-summarise}
print("GROUP_BY y SUMMARISE - Análisis agrupado:")

# Resumen por producto
resumen_producto <- ventas %>%
  group_by(producto) %>%
  summarise(
    total_ventas = sum(venta_total),
    promedio_venta = mean(venta_total),
    cantidad_transacciones = n(),
    precio_min = min(precio_unitario),
    precio_max = max(precio_unitario),
    .groups = 'drop'
  ) %>%
  arrange(desc(total_ventas))

print("Resumen por producto:")
print(resumen_producto)

# Resumen por vendedor y mes
resumen_vendedor_mes <- ventas %>%
  group_by(vendedor, mes) %>%
  summarise(
    ventas_mes = sum(venta_total),
    transacciones = n(),
    .groups = 'drop'
  ) %>%
  arrange(vendedor, desc(ventas_mes))

print("Top 3 meses para cada vendedor:")
top_vendedores <- resumen_vendedor_mes %>%
  group_by(vendedor) %>%
  slice_max(ventas_mes, n = 3) %>%
  ungroup()

print(top_vendedores)
```

# Análisis Avanzado con Pipes

Ahora combinaremos múltiples operaciones para realizar análisis más complejos.

## Análisis de tendencias mensuales

```{r tendencias-mensuales}
print("ANÁLISIS AVANZADO CON PIPES")

# Análisis de tendencias mensuales
tendencia_mensual <- ventas %>%
  group_by(mes, producto) %>%
  summarise(
    venta_promedio = mean(venta_total),
    total_mes = sum(venta_total),
    .groups = 'drop'
  ) %>%
  group_by(mes) %>%
  mutate(
    participacion = total_mes / sum(total_mes) * 100
  ) %>%
  arrange(mes, desc(participacion))

print("Participación por producto cada mes (top 2):")
tendencia_mensual %>%
  group_by(mes) %>%
  slice_max(participacion, n = 2) %>%
  select(mes, producto, participacion) %>%
  print()
```

## Performance de vendedores

```{r performance-vendedores}
# Análisis de performance de vendedores
performance_vendedores <- ventas %>%
  group_by(vendedor) %>%
  summarise(
    total_vendido = sum(venta_total),
    promedio_por_venta = mean(venta_total),
    total_transacciones = n(),
    productos_únicos = n_distinct(producto),
    mejor_producto = producto[which.max(venta_total)],
    mejor_venta = max(venta_total),
    .groups = 'drop'
  ) %>%
  mutate(
    ranking = dense_rank(desc(total_vendido)),
    efectividad = total_vendido / total_transacciones
  ) %>%
  arrange(ranking)

print("Performance de vendedores:")
print(performance_vendedores)
```

# TIDYR - Reorganización de Datos

`tidyr` nos ayuda a cambiar la forma de nuestros datos entre formatos "ancho" y "largo".

## PIVOT_WIDER - De formato largo a ancho

```{r pivot-wider}
print("TIDYR - REORGANIZACIÓN DE DATOS")

# PIVOT_WIDER - De formato largo a ancho
ventas_wide <- ventas %>%
  group_by(mes, producto) %>%
  summarise(total = sum(venta_total), .groups = 'drop') %>%
  pivot_wider(names_from = producto, values_from = total, values_fill = 0)

print("Tabla pivoteada (meses vs productos):")
print(ventas_wide[1:6, 1:4])  # Primeras 6 filas y 4 columnas
```

## PIVOT_LONGER - De formato ancho a largo

```{r pivot-longer}
# PIVOT_LONGER - De formato ancho a largo
ventas_long <- ventas_wide %>%
  pivot_longer(cols = -mes, names_to = "producto", values_to = "venta_total") %>%
  filter(venta_total > 0)

print("Datos en formato largo (muestra):")
print(head(ventas_long, 8))
```

# STRINGR - Manipulación de Strings

`stringr` proporciona funciones consistentes para trabajar con cadenas de texto.

```{r stringr}
print("STRINGR - MANIPULACIÓN DE STRINGS")

# Crear datos con strings para manipular
ventas_strings <- ventas %>%
  mutate(
    descripcion = paste(cantidad, "x", producto, "vendido por", vendedor),
    producto_upper = str_to_upper(producto),
    vendedor_inicial = str_sub(vendedor, 1, 1),
    es_laptop = str_detect(producto, "Laptop"),
    producto_limpio = str_replace_all(producto, " ", "_")
  )

print("Ejemplos de manipulación de strings:")
ventas_strings %>%
  select(descripcion, producto_upper, vendedor_inicial, es_laptop) %>%
  head(5) %>%
  print()
```

# Análisis Final Integral

Combinemos todas las herramientas aprendidas para realizar un análisis completo.

```{r analisis-final}
print("ANÁLISIS FINAL INTEGRAL")

analisis_final <- ventas %>%
  # Agregar información temporal
  mutate(
    estacion = case_when(
      mes %in% c("dic", "ene", "feb") ~ "Verano",
      mes %in% c("mar", "abr", "may") ~ "Otoño", 
      mes %in% c("jun", "jul", "ago") ~ "Invierno",
      TRUE ~ "Primavera"
    ),
    dia_semana = wday(fecha, label = TRUE),
    es_fin_semana = dia_semana %in% c("sáb", "dom")
  ) %>%
  # Agrupar y resumir
  group_by(estacion, vendedor, producto) %>%
  summarise(
    ventas_totales = sum(venta_total),
    cantidad_vendida = sum(cantidad),
    precio_promedio = mean(precio_unitario),
    transacciones = n(),
    .groups = 'drop'
  ) %>%
  # Calcular métricas adicionales
  group_by(estacion) %>%
  mutate(
    participacion_estacion = ventas_totales / sum(ventas_totales) * 100,
    ranking_en_estacion = dense_rank(desc(ventas_totales))
  ) %>%
  ungroup() %>%
  # Filtrar top performers
  filter(ranking_en_estacion <= 3) %>%
  arrange(estacion, ranking_en_estacion)

print("Top 3 combinaciones vendedor-producto por estación:")
print(analisis_final %>% 
        select(estacion, vendedor, producto, ventas_totales, participacion_estacion))
```

# Resumen de Insights Principales

Extraigamos los insights más importantes de nuestro análisis.

```{r insights}
print("RESUMEN DE INSIGHTS PRINCIPALES")

# Producto más vendido
producto_top <- ventas %>%
  group_by(producto) %>%
  summarise(total = sum(venta_total)) %>%
  slice_max(total, n = 1)

print(paste("Producto más vendido:", producto_top$producto, 
            "con $", round(producto_top$total, 2)))

# Vendedor más efectivo
vendedor_top <- performance_vendedores %>%
  slice_max(efectividad, n = 1)

print(paste("Vendedor más efectivo:", vendedor_top$vendedor,
            "con $", round(vendedor_top$efectividad, 2), "por transacción"))

# Mes con más ventas
mes_top <- ventas %>%
  group_by(mes) %>%
  summarise(total = sum(venta_total)) %>%
  slice_max(total, n = 1)

print(paste("Mejor mes:", mes_top$mes, "con $", round(mes_top$total, 2)))
```

# Conclusión

¡Felicitaciones! Has completado el tutorial de tidyverse. Has aprendido las funciones principales:

- **`select()`**: Seleccionar columnas
- **`filter()`**: Filtrar filas
- **`mutate()`**: Crear nuevas variables
- **`arrange()`**: Ordenar datos
- **`group_by()` y `summarise()`**: Análisis agrupado
- **`pivot_wider()` y `pivot_longer()`**: Reorganización de datos
- **Funciones de `stringr`**: Manipulación de texto

Estas herramientas te permiten realizar análisis de datos eficientes y expresivos en R. El tidyverse facilita la manipulación de datos con un código limpio y legible.

## Próximos pasos

- Explora `ggplot2` para visualización de datos
- Aprende más sobre `forcats` para trabajar con factores
- Investiga `lubridate` para manipulación avanzada de fechas
- Practica con tus propios datasets
